【裁判字號】    89,易,1078
【裁判日期】    900521
【裁判案由】    妨害公務等
【裁判全文】
臺灣士林地方法院刑事判決                        八十九年度易字第一○七八號
    公  訴  人  臺灣士林地方法院檢察署檢察官
    被      告  乙○○
右列被告因妨害公務等案件，經檢察官提起公訴（八十九年度偵字第九三○四號），
本院判決如左：
    主      文
乙○○於公務員依法執行職務時，當場侮辱，處有期徒刑貳月，如易科罰金以參佰元
折算壹日。又傷害人之身體，處有期徒刑月，如易科罰金以參佰元折算壹日，手提
包壹個、酒瓶壹個，均沒收。又依法逮捕之人脫逃，處有期徒刑月，如易科罰金以
參佰元折算壹日。應執行有期徒刑陸月，如易科罰金以參佰元折算壹日，手提包壹個
、酒瓶壹個，均沒收。緩刑年。
    事      實
一、乙○○於民國八十九年八月九日晚間在臺北縣汐止市○○地○○路邊攤飲酒後，
    認其機車鑰匙遭警查扣，乃於八十九年八月十日凌晨二時四十五分許搭乘計程車
    前往位於臺北縣汐止市○○街一號之臺北縣警察局汐止分局，向適在值班台執勤
    之警員甲○○索討鑰匙；乙○○因受酒精影響致減退對於外界事務之知覺、理念
    及判斷能力而達於精神耗弱之程度，於警員甲○○請其出示證件時，竟於該公眾
    得出入之場所，當場以「幹妳娘」等語辱罵警員甲○○；且另起故意傷害及毀損
    之犯意，以揮舞其所有裝有酒瓶之手提包及拳腳之方式對依法執行職務之公務員
    甲○○施強暴，致甲○○受有頸部抓傷三處（三×一×○．一公分、二×一×○
    ．一公分、一×一×○．一公分）、前胸抓傷四處（六×一×○．一公分、五×
    一×○．一公分、五×一×○．一公分、七×一×○．一公分）、右眉部抓傷（
    一×一×○．一公分）、左手臂抓傷（三×一×○．一公分）等多處傷害，甲○
    ○所著制服亦遭乙○○扯破而損壞；乙○○於為警依法逮捕後，經警當場測得其
    呼氣酒精濃度達每公升○點五七毫克。當日上午十時許，乙○○酒醒後，經警準
    備對其製作筆錄時，復另行起意，以欲打電話請律師為由，趁隙自汐止分局脫逃
    ，惟其尚未脫離警察追躡之中，即在汐止市○○路○段、光明街口為警員魏明志
    、黃坤淳逮獲。
二、案經臺北縣警察局汐止分局報請臺灣士林地方法院檢察署檢察官偵查起訴。
    理  由
一、右揭事實，業據被告乙○○於本院審理中坦承不諱，核與被害人甲○○於警訊及
    偵查中指訴情節相符，並有被害人之驗傷診斷證明書一份、受傷及遭毀損制服之
    照片三幀、警員魏明志、黃坤淳之報告書各一份等附卷可稽，足徵被告自白內容
    與事實相符，其犯行堪以認定。
二、核被告公然以「幹妳娘」等語當場辱罵依法執行職務之公務員，核其所為係犯刑
    法第一百四十條第一項之於公務員依法執行職務時，當場侮辱罪、刑法第三百零
    九條第一項之公然侮辱人罪（公然侮辱之法條部分雖未經起訴意旨論及，然公訴
    人於起訴事實業已載明被告公然侮辱之行為，且於本院審理中論告時補充敘明該
    條文，附此說明）。又被告所為攻擊依法執行職務之公務員，並致成傷害、毀損
    等結果，係犯刑法第一百三十五條第一項之對於公務員依法執行職務時，施強暴
    罪、刑法第二百七十七條第一項之傷害人之身體罪（傷害之法條部分雖未經起訴
    意旨論及，然公訴人於起訴事實業已載明被告之傷害行為，且於本院審理中論告
    時補充敘明該法條，亦予說明）、刑法第三百五十四條之損壞他人之制服，足以
    生損害於公眾及他人罪，公訴意旨雖未論及被告所為毀損之行為，然該部分業經
    被害人於警訊中表明告訴之意思（詳偵查卷第六頁），並經公訴人於本院審理中
    論告明確，且與被告所為妨害公務犯行間，有想像競合犯之裁判上一罪關係，本
    院自應併予審究。又被告自警局趁隙逃逸之行為，係犯刑法第一百六十一條第一
    項之依法逮捕之人脫逃罪。按刑法上之心神喪失與精神耗弱，應依行為時精神障
    礙程度之強弱而定，如行為時之精神，對外界事務全然缺乏知覺理會及判斷作用
    而無自由決定意思之能力者，為心神喪失；如此項能力，並非完全喪失，僅較普
    通人之平均程度顯然減退者，則為精神耗弱，最高法院所著二十六年度渝上字第
    二三七號判例意旨可資參照。而飲酒至醉，陷於精神耗弱，原為一時之精神狀態
    ，非若精神病患之有持續性，故事後判斷行為人於行為時是否在酒醉精神耗弱中
    ，無從如對一般精神病患得就其生理、精神等狀況為鑑定，因而法院綜合行為人
    行為時各種主客觀情形為合理推斷，尚非法所不許。經查被告於八十九年八月十
    日凌晨前往警局時，係衣衫不整，步履蹣跚，帶有酒意，且於被害人詢問時，語
    意不清且爛醉如泥，答不出所以然等情，經被害人載明於報告書中（詳偵查卷第
    十三頁），其於被逮捕後之當日凌晨四時十二分經警以酒精測試器測試其呼氣酒
    精濃度，達每公升○點五七毫克，有酒精濃度測試列印單在卷可憑（詳偵查卷第
    十五頁），參以對於呼氣酒精濃度已達每公升零點五五毫克者，眼睛機能、反應
    時間功能均有降低之情形，駕駛車輛肇事率為一般正常人之十倍，而受本院委託
    鑑定被告行為時精神狀況之臺北市立療養院，亦於鑑定後表示：被告整體智能表
    現在正常範圍內的邊界下緣程度，目前未見明顯精神症狀，綜合其過去生活史、
    疾病史、身體狀況、精神檢查、腦波檢查及心理評估結果，認被告約自十五歲起
    即開始飲酒，之後喝酒用量及頻率漸增，近年來亦常自述身體不好，無法持續工
    作，其喝酒行為增加，又自認其飲酒情形不嚴重，其頻於酒後騎車，或騎機車外
    出後飲酒，多次與路檢警員發生爭執，事後多半由家人協助處理，在酒精對身體
    有害的狀況下，仍繼續使用酒精，符合「酒精濫用」之診斷，參以被害人之警訊
    筆錄、被告之酒精測試結果，其於犯行當時應係處於酒精中毒狀態，即喝酒後，
    對被告之中樞神經系統造成明顯去抑制作用之狀態。被告本次犯行，應係於「酒
    精急性中毒狀態」下，導致對其一己行為之控制力下降所致等語，有該院九十年
    四月十九日北市療成字第九○六○三四六七○○號函及所附精神鑑定報告書在卷
    可參。以被告於酒後尚能搭車至警局，對警請求發還鑰匙等情，足見被告當時並
    非全然缺乏知覺，應無心神喪失之狀態甚明。而上開鑑定意見雖認被告於行為時
    尚未達於精神耗弱之程度，然以前開所述，被告係於酒精急性中毒狀態下，對己
    行為之控制力下降，致於八十九年八月十日凌晨有妨害公務等犯行，其當時步履
    蹣跚，語意不清，對警所詢答不出所以然，為警逮捕後，亦無法立即製作筆錄，
    較之一般人，顯然減退對於外界事務之知覺、理念及判斷能力，應已達於精神耗
    弱之程度，爰依刑法第十九條第二項之規定，對被告於八十九年八月十日凌晨所
    為之侮辱公務員、公然侮辱、妨害公務、傷害、毀損等行為減輕其刑。被告以一
    行為犯有上開侮辱公務員、公然侮辱二罪，另以一行為所犯上開妨害公務、傷害
    、毀損等三罪，均為想像競合犯，各從一重之侮辱公務員罪、傷害罪處斷。被告
    所犯侮辱公務員、傷害、脫逃等三罪間，行為互殊，犯意各別，應予分論併罰之
    。再按被告犯罪後，刑法第四十一條業已修正為「犯最重本刑為五年以下有期徒
    刑以下之罪，而受六個月以下有期徒刑或拘役之宣告，因身體、教育、職業、家
    庭之關係或其他正當事由，執行顯有困難者，得以一元以上三元以下折算一日，
    易科罰金。但確定因不執行所宣告之刑，難收矯正之效，或難以維持法秩序者，
    不在此限。併合處罰之數罪，均有前項情形，其應執行之刑逾六月者，亦同」，
    於九十年一月十日公布，同年一月十二日施行，雖被告所犯均為最重本刑為三年
    以下有期徒刑之罪，不受該法修正之影響，然被告犯後法律既有變更，即應適用
    修正後之刑法第四十一條第一項前段之規定。爰審酌被告耽於酒癮、辱罵依法執
    行職務之公務員，復施以強暴，並伺機脫逃，所生損害非微，及其品性、生活狀
    況、智識程度，犯罪後於本院審理中已能明瞭己非，坦承所為等一切情狀，分別
    量處如主文所示之刑，各諭知易科罰金之折算標準，並定其應執行刑及諭知易科
    罰金之折算標準。末查被告前未曾受有期徒刑以上刑之宣告，此有臺灣高等法院
    被告全國前案紀錄表一份存卷可考，被告因思慮欠週致犯本罪，犯後已坦承犯行
    ，且於本院審理中表明悔意，並經其母廖林素華於本院審理中陳明：被告目前都
    未再喝酒，也未到外面亂跑等語（詳本院審理筆錄），堪認其經此偵、審之教訓
    ，應已知所惕勉而無再犯之虞，本院綜核各情，認上開對被告所宣告之刑以暫不
    執行為適當，故併予宣告緩刑三年，以啟自新。
三、被告利用裝有酒瓶之手提包擊傷被害人，該手提包一個及酒瓶一個即為供傷害犯
    行所用之物，且為被告所有，雖未扣案，然無證據證明該等物品業已滅失，爰併
    為沒收之諭知。
據上論斷，應依刑事訴訟法第二百九十九條第一項前段，刑法第二條第一項前段、第
一百三十五條第一項、第一百四十條第一項、第一百六十一條第一項、第二百七十七
條第一項、第三百零九條第一項、第三百五十四條、第十九條第二項、第五十五條、
第五十一條第五款、第四十一條第一項前段、第七十四條第一款、第三十八條第一項
第二款，罰金罰鍰提高標準條例第一條前段、第二條，判決如主文。
本案經檢察官譚德周到庭執行職務。
中      華      民      國     九十     年     五     月     二十一     日
                                  臺灣士林地方法院刑事第一庭
                                      法  官  彭  幸  鳴
如不服本判決，應於判決送達後十日內，向本院提出上訴狀。
附錄本案論罪科刑法條：
刑法第一百三十五條第一項
  對於公務員依法執行職務時，施強暴脅迫者，處三年以下有期徒刑、拘役或三百元
  以下罰金。
刑法第一百四十條第一項
  於公務員依法執行職務時，當場侮辱，或對於其依法執行之職務公然侮辱者，處六
  月以下有期徒刑、拘役或一百元以下罰金。
刑法第一百六十一條第一項
  依法逮捕、拘禁之人脫逃者，處一年以下有期徒刑。
刑法第二百七十七條第一項
  傷害人之身體或健康者，處三年以下有期徒刑、拘役或一千元以下罰金。
刑法第三百零九條第一項
  公然侮辱人者，處拘役或三百元以下罰金。
刑法第三百五十四條
  毀棄、損壞前二條以外之他人之物或令致不堪用，足以生損害於公眾或他人者，處
  二年以下有期徒刑、拘役或五百元以下罰金。


司法院資訊處製作；財團法人民間司法改革基金會備份。
